ACORDAO-COMPLETO-2400429

ACÓRDÃO 3356/2020 ATA 8/2020 - SEGUNDA CÂMARA

VISTOS, relatados e discutidos estes autos que cuidam de tomada de contas especial instaurada pelo Fundo Nacional de Saúde (FNS) em razão de não comprovação da boa e regular aplicação de recursos do Sistema Único de Saúde (SUS) repassados ao Município de Manoel Urbano – AC, nos exercícios de 2010 e 2011,
	ACORDAM os Ministros do Tribunal de Contas da União, reunidos em Sessão de 2ª Câmara, ante as razões expostas pelo Relator, em:
9.1. considerar revéis os Srs. Manoel da Silva Almeida e Eduardo Alencar dos Santos, nos termos do art. 12, § 3º, da Lei nº 8.443/1992;
9.2. rejeitar as alegações de defesa dos Srs. Francisco Sebastião Mendes e Francisco Charliton Brandão de Souza;
9.3. com fundamento nos arts. 1º, inciso I, 16, inciso III, alíneas “b” e “c”, e § 2º da Lei 8.443/1992 c/c os arts. 19 e 23, inciso III, da mesma Lei, e com arts. 1º, inciso I, 209, incisos II e III, e § 5º, 210 e 214, inciso III, do Regimento Interno, julgar irregulares as contas dos Srs. Manoel da Silva Almeida, Francisco Sebastião Mendes, Francisco Charliton Brandão de Souza e Eduardo Alencar dos Santos, e condená-los solidariamente ao pagamento das quantias a seguir especificadas, com a fixação do prazo de 15 (quinze) dias, a contar das notificações, para comprovarem, perante o Tribunal (art. 214, inciso III, alínea “a”, do Regimento Interno) , o recolhimento das dívidas aos cofres do Fundo Nacional de Saúde, atualizadas monetariamente e acrescidas dos juros de mora, calculados a partir das datas discriminadas, até a data dos recolhimentos, na forma prevista na legislação em vigor, abatendo-se, na oportunidade, os valores já ressarcidos.
	9.3.1. Srs. Manoel da Silva Almeida, Francisco Sebastião Mendes, Francisco Charliton Brandão de Souza e Eduardo Alencar dos Santos, solidariamente:
	VALOR ORIGINAL (R$) 
	DATA DA OCORRÊNCIA

	19.200,00
	25/05/2010

	3.189,63
	08/07/2010

	3.189,63
	04/08/2010

	9.3.2. Srs. Francisco Sebastião Mendes e Francisco Charliton Brandão de Souza, solidariamente:
	VALOR ORIGINAL (R$) 
	DATA DA OCORRÊNCIA

	4.981,28
	13/01/2011

	35.000,00
	14/01/2011

	19.200,00
	08/02/2011

9.4. aplicar aos Srs. Manoel da Silva Almeida, Francisco Sebastião Mendes, Francisco Charliton Brandão de Souza e Eduardo Alencar dos Santos, individualmente, a multa prevista no art. 57 da Lei 8.443/1992 c/c o art. 267 do Regimento Interno, no valor de R$ 5.000,00 (cinco mil reais) , fixando-lhes o prazo de 15 (quinze) dias, a contar das notificações, para comprovarem, perante o Tribunal (art. 214, inciso III, alínea “a”, do Regimento Interno) , o recolhimento das dívidas aos cofres do Tesouro Nacional, atualizadas monetariamente desde a data deste acórdão até a dos efetivos recolhimentos, se forem pagas após o vencimento, na forma da legislação em vigor;
9.5. autorizar, desde logo, a cobrança judicial das dívidas, caso não atendidas as notificações, nos termos do art. 28, inciso II, da Lei 8.443/1992;
9.6. autorizar, caso requerido e se o processo não tiver sido remetido para cobrança judicial, o parcelamento das dívidas em até 36 (trinta e seis) parcelas mensais e consecutivas, nos termos do art. 26 da Lei 8.443/1992 c/c o art. 217 do RI/TCU, fixando-se o vencimento da primeira parcela em 15 (quinze) dias, a contar do recebimento da notificação, e os das demais a cada 30 (trinta) dias, devendo incidir sobre cada valor mensal os correspondentes acréscimos legais, na forma prevista na legislação em vigor, bem como esclarecer ao responsável que, em caso de parcelamento da dívida, a falta de pagamento de qualquer parcela importará no vencimento antecipado do saldo devedor (art. 217, § 2º, do RI/TCU) ;
9.7. dar ciência ao Fundo Nacional de Saúde quanto aos indícios de ocorrência de desvio de objeto/finalidade apurada por meio das Constatações nº 389836, 389841 e 389845 contidas no Relatório Complementar de Auditoria 12048 do Denasus, alertando os seus dirigentes para que adotem as providências de sua alçada, nos termos dos itens 9.3.2.1 a 9.3.2.5 do Acórdão 1072/2017-TCU-Plenário, se ainda não o fizeram, sob pena de poderem incorrer em responsabilidade solidária e falha funcional;
9.8. dar ciência aos responsáveis do inteiro teor da presente deliberação;
9.9. remeter cópia da presente deliberação ao Procurador Chefe da Procuradoria Regional da República no Estado do Acre, para as providências cabíveis, nos termos do § 3º do art. 16 da Lei 8.443/1992, e ao Fundo Nacional de Saúde, para ciência.

Tomada de Contas Especial instaurada pelo Fundo Nacional de Saúde (FNS), em desfavor dos Srs. Manoel da Silva Almeida e Francisco Sebastião Mendes, na condição de prefeitos do município de Manoel Urbano/AC nos períodos de 1º/1/2005 até 19/8/2010 e 20/8/2010 até 31/12/2012, respectivamente, e dos Srs. Eduardo Alencar dos Santos e Francisco Charliton Brandão de Souza, na condição de secretários municipais de saúde de Manoel Urbano/AC nos períodos de 1º/3/2010 até 15/12/2010 e de 16/12/2010 até 30/9/2011, respectivamente, em razão de não comprovação da boa e regular aplicação de recursos do Sistema Único de Saúde (SUS) repassados àquela municipalidade  nos exercícios de 2010 e 2011, tendo em vista falhas e falta da documentação comprobatória das despesas, conforme constatado por auditoria promovida pelo Departamento Nacional de Auditoria do SUS (Denasus) junto ao ente recebedor.

Segunda Câmara

Município de Manoel Urbano - AC.

3. Interessados/Responsáveis:
3.1. Interessado: Fundo Nacional de Saúde - MS (00.530.493/0001-71).
3.2. Responsáveis: Eduardo Alencar dos Santos (XXX.702.112-XX); Francisco Charliton Brandao de Souza (XXX.347.202-XX); Francisco Sebastião Mendes (XXX.687.012-XX); Manoel da Silva Almeida (XXX.330.092-XX).

13.1. Ministros presentes: Ana Arraes (Presidente), Augusto Nardes (Relator) e Raimundo Carreiro.
13.2. Ministros-Substitutos presentes: Marcos Bemquerer Costa e André Luís de Carvalho.

AUGUSTO NARDES

Adoto como relatório a instrução de mérito de peça 52 elaborada no âmbito da Secretaria de Controle Externo de Tomada de Contas Especial (Secex-TCE) , acolhida pelo corpo dirigente da unidade técnica (peças 53 e 54) , contando, ainda, à peça 55, com a anuência do Ministério Público junto a este Tribunal (MPjTCU) :
“INTRODUÇÃO
	Cuidam os autos de tomada de contas especial instaurada pelo Fundo Nacional de Saúde (FNS) , em desfavor dos Srs. Manoel da Silva Almeida e Francisco Sebastião Mendes, na condição de prefeitos do município de Manoel Urbano/AC nos períodos de 1º/1/2005 até 19/8/2010 e 20/8/2010 até 31/12/2012 respectivamente (peça 3, p. 1-3; peça 20, p. 3) , e dos Srs. Eduardo Alencar dos Santos e Francisco Charliton Brandão de Souza, na condição de secretários municipais de saúde de Manoel Urbano/AC nos períodos de 1º/3/2010 até 15/12/2010 e de 16/12/2010 até 30/9/2011 respectivamente (peça 3, p. 4-7; peça 20, p. 3) , em razão de não comprovação da boa e regular aplicação de recursos do Sistema Único de Saúde (SUS) repassados àquela municipalidade  nos exercícios de 2010 e 2011, tendo em vista falhas e falta da documentação comprobatória das despesas, conforme constatado por auditoria promovida pelo Departamento Nacional de Auditoria do SUS (Denasus) junto ao ente recebedor.
HISTÓRICO
2.	O processo originou-se das constatações contidas no Relatório Complementar de Auditoria 12048 (peça 17) do Departamento Nacional de Auditoria do SUS (Denasus) , realizada na Secretaria Municipal de Saúde de Manoel Urbano/AC, com o objetivo de apurar denúncias encaminhadas ao Ouvidor do SUS. A auditoria abrangeu os exercícios de 2010 e 2011 e constatou dano ao erário no valor histórico de R$ 126.923,30 (peça 17, p. 25 e 30) , devido às seguintes irregularidades: 
	a) 	ausência de documentação comprobatório quanto à correta utilização de recursos repassados no valor de R$ 6.379,26 referentes ao Programa de Assistência Farmacêutica Básica (peça 17, p. 5, Constatação nº 389823) ;
	b) 	ausência de documentação comprobatório de pagamentos/despesas realizados no valor de R$ 4.981,28 com recursos do Programa de Assistência Farmacêutica Básica (peça 17, p. 9, Constatação nº 389825) ;
	c) 	ausência de documentação comprobatório quanto à correta utilização de recursos repassados no valor de R$ 38.400,00 referentes ao Programa Saúde na Escola – PSE (peça 17, p. 13, Constatação nº 389831) ;
	d) 	ausência de documentação comprobatório quanto à correta utilização de recursos repassados no valor de R$ 35.000,00 referentes ao Programa Vida Saudável (peça 17, p. 15, Constatação nº 389832) ;
	e) 	realização de pagamentos de profissionais na área da saúde, no valor de R$ 32.100,00, com recursos destinados à implementação da Política ParticipaSUS, caracterizando desvio de objeto (peça 17, p. 17, Constatação nº 389836) ;
	f) 	realização de pagamentos de despesas referentes ao consumo de energia elétrica de imóvel onde funcionava a Feira Municipal Raimunda Nogueira, no valor de R$ 3.355,76, com recursos do Sistema Único de Saúde, caracterizando desvio de finalidade (peça 17, p. 21, Constatação nº 389841) ; e
	g) 	realização de pagamentos de despesas não relacionadas a ações de saúde, no valor de R$ 6.707,00, com recursos da conta do Fundo Único de Saúde, caracterizando desvio de finalidade (peça 17, p. 23, Constatação nº 389845) .
3.	O detalhamento do débito realizado pelo Denasus consta da peça 17, p. 25-30. Ressalte-se que, do montante total de R$ 126.923,30, apontado como débito, a equipe de auditoria observou que R$ 84.760,54 (itens ‘a’ até ‘d’ mencionados anteriormente, relativos à não comprovação) deveriam de ser devolvidos ao Fundo Nacional de Saúde, enquanto os R$ 35.455,76 restantes (itens ‘e’ até ‘g’, relativos à ocorrência de desvio de objeto/finalidade) ao Fundo Municipal de Saúde, assim disposto:
                      TRIBUNAL DE CONTAS DA UNIÃO	TC Processo 038.492/2018-0
	VALOR ORIGINAL (R$) 
	DATA DA OCORRÊNCIA

	19.200,00
	25/05/2010

	3.189,63
	08/07/2010

	3.189,63
	04/08/2010

	4.981,28
	13/01/2011

	35.000,00
	14/01/2011

	19.200,00
	08/02/2011

	Total: R$ 84.760,54
	
Devolução ao Fundo Nacional de Saúde.
	VALOR ORIGINAL (R$) 
	DATA DA OCORRÊNCIA

	300,00
	27/12/2010

	2.377,00
	28/12/2010

	4.030,00
	30/12/2010

	3.355,76
	07/12/2011

	15.300,00
	23/12/2011

	16.800,00
	26/12/2011

	Total: R$ 42.162,76
	
Devolução ao Fundo Municipal de Saúde.
4.	O Relatório Completo do Tomador de Contas nº 230/2017 (peça 20) , acompanhando entendimento do Denasus, caracterizou a responsabilidade dos Srs. Manoel da Silva Almeida e Francisco Sebastião Mendes, na condição de prefeitos de Manoel Urbano/AC nos períodos de 1º/1/2005 até 19/8/2010 e 20/8/2010 até 31/12/2012 respectivamente (peça 3, p. 1-3; peça 20, p. 3) , e dos Srs. Eduardo Alencar dos Santos e Francisco Charliton Brandão de Souza, na condição de secretários municipais de saúde de Manoel Urbano/AC nos períodos de 1º/3/2010 até 15/12/2010 e de 16/12/2010 até 30/9/2011 respectivamente (peça 3, p. 4-7; peça 20, p. 3) .
5.	Contudo, em seu relatório, o tomador de contas concluiu pela responsabilização dos gestores apenas quanto aos débitos devidos ao Fundo Nacional de Saúde, no valor de R$ 84.760,54. Quanto ao ressarcimento dos R$ 42.162,76, referentes aos recursos que deveriam que ser devolvidos ao Fundo Municipal de Saúde (relativos à ocorrência de desvio de objeto/finalidade) , concluiu que ainda deveriam ser tomadas e exauridas medidas administrativas visando o ressarcimento do dano ao ente federado (peça 20, p. 7) , e, por isso, deixou de imputar aos gestores o referido débito no âmbito desta TCE. 
6.	O Relatório de Auditoria nº 1038/2018 do Controle Interno (peça 21) retrata as questões relatadas no Relatório de Tomada de Contas Especial, ratificando o débito apurado e os responsáveis apontados, nos termos do tomador de contas.
7.	Diante disso, a Secretaria de Controle Interno certificou a irregularidade das contas (peça 22) , acompanhado do parecer do dirigente do órgão de controle interno (peça 23) , tendo o Ministro de Estado da Saúde, Sr. Gilberto Occhi, registrado o conhecimento das conclusões daquele órgão de controle interno (peça 24) . A responsabilização foi devidamente inscrita no Siafi (peça 10) .
8.	A presente tomada de contas especial foi autuada no TCU em 28/10/2018, dando início à fase externa da TCE.
Fase Externa
9.	Em primeiro exame levado a efeito pela Secex-TCE (peça 25) , em 31/1/2019, concluiu-se que não houve o transcurso de mais de dez anos desde o fato gerador sem que os responsáveis tenham sido notificados pela autoridade administrativa federal competente (art. 6º, inciso II c/c art. 19 da IN/TCU 71/2012, modificada pela IN/TCU 76/2016) (peça 25, p. 3) .
10.	Registrou-se, também, que o valor atualizado do débito apurado (sem juros) era superior a R$ 100.000,00 em 1º/7/2017, na forma estabelecida pelos arts. 6º, inciso I, e 19 da IN/TCU 71/2012, modificada pela IN/TCU 76/2016 (peça 25, p. 3) .
11.	Contudo, durante análise do processo, registrou-se discordância parcial quanto às responsabilizações efetuadas pelo tomador de contas especial e pelo órgão de controle interno especificamente quanto aos débitos identificados (peça 25, p. 6, §§ 18-24) . 
12.	As proposições de citação decorrentes foram acolhidas pelo corpo diretivo da Secex-TCE (peças 26 e 27) , tendo o secretário se pronunciado em 1º/2/2019 pela citação dos responsáveis arrolados.
13.	Ato contínuo, após os responsáveis serem comunicados, apenas os Srs. Francisco Charliton Brandão de Souza, na condição de secretário municipal de saúde de Manoel Urbano/AC no período de 16/12/2010 até 30/9/2011, e Francisco Sebastião Mendes, na condição de prefeito de Manoel Urbano/AC no período de 20/8/2010 até 31/12/2012, apresentaram suas alegações de defesa, conforme registra a tabela a seguir:
	Responsável
	Ofício de citação/audiência
	Comunicação e Aviso de Recebimento (AR) 
	Alegações de defesa/Razões de justificativa/Solicitação de Prorrogação de Prazo

	Francisco Charliton Brandão de Souza, na condição de secretário municipal de saúde de Manoel Urbano/AC no período de 16/12/2010 até 30/9/2011.
	Citação: 
Ofício 0568/2019-TCU/Secex-TCE, de 11/2/2019 (peça 29) 
	Recebido em 6/3/2019 (peça 33) 
	Alegações de Defesa:
Apresentadas em 27/3/2019 (peça 38) .

	Eduardo Alencar dos Santos, na condição de secretário municipal de saúde de Manoel Urbano/AC no período de 1º/3/2010 até 15/12/2010.
	Citação:
Ofício 0564/2019-TCU/Secex-TCE, de 11/2/2019 (peça 30) .
	Recebido em 12/3/2019 (peça 35) 
	Solicitação de Prorrogação de Prazo:
Apresentou pedido de prorrogação de prazo para apresentação de alegações em 28/3/2019 (peça 40) .
Não houve apresentação de alegações de defesa posteriormente.

	Francisco Sebastião Mendes, na condição de prefeito de Manoel Urbano/AC no período de 20/8/2010 até 31/12/2012.
	Citação:
Ofício 0563/2019-TCU/Secex-TCE, de 11/2/2019 (peça 31) .
	Recebido em 6/5/2019 (peça 34) 
	Alegações de Defesa:
Apresentadas em 27/3/2019 (peça 37) .

	Manoel da Silva Almeida, na condição de prefeito de Manoel Urbano/AC no período de 1º/1/2005 até 19/8/2010.
	Citação:
Ofício 0562/2019-TCU/Secex-TCE, de 11/2/2019 (peça 32) .
	Devolvido em 20/3/2019 por motivo de ‘Endereço Insuficiente’ (peças 36 e 42) .
Pesquisa de outros endereços realizada em 14/4/2019 (peça 43) .
	N/A

		Citação:
Ofício 2615/2019-TCU/Secex-TCE, de 16/5/2019 (peça 44) .
	Devolvido em 1/7/2019 por motivo de ‘Endereço Insuficiente’ (peça 45) .
Pesquisas de outros endereços realizada em 31/10/2019 (peças 46-48) .
	N/A

		Citação:
Por edital publicado em 4/11/2019 (peça 50) .
	N/A
	N/A

Tabela 1 – Comunicações efetuadas aos responsáveis.
14.	Cabe destacar que o pedido do Sr. Eduardo Alencar dos Santos solicitando extensão de prazo foi deferido (peça 41) e mesmo assim o ex-secretário não apresentou suas alegações de defesa. Ressalte-se que o TCU não está obrigado a notificar o responsável sobre tal deferimento, em conformidade com o parágrafo único do art. 183 do Regimento Interno do TCU, c/c o art. 19, § 6º, da Resolução TCU 170/2004, e orientação constante do Memorando-Circular 40/2015-Segecex.
15.	O Sr. Manoel da Silva Almeida foi notificado por edital nos termos dos artigos 3º, inciso IV, parágrafos 2º e 3º, e 4º, inciso III, § 1º, da Resolução-TCU nº 170/2004, e também quedou silente. 
EXAME TÉCNICO
16.	Os responsáveis foram ouvidos em decorrência das seguintes irregularidades:
a) citação solidária dos Srs. Manoel da Silva Almeida (CPF XXX.330.092-XX) e Francisco Sebastião Mendes (CPF XXX.687.012-XX) , na condição de prefeitos de Manoel Urbano/AC nos períodos de 1º/1/2005 até 19/8/2010 e 20/8/2010 até 31/12/2012, respectivamente, e dos Srs. Eduardo Alencar dos Santos (CPF XXX.702.112-XX) e Francisco Charliton Brandão de Souza (CPF XXX.347.202-XX) , na condição de secretários municipais de saúde de Manoel Urbano/AC nos períodos de 1º/3/2010 até 15/12/2010 e de 16/12/2010 até 30/9/2011, respectivamente (peças 29, 30, 31 e 50) 
Irregularidade: Não comprovação da boa e regular aplicação dos recursos repassados pela União, em face da não apresentação de documentos comprobatórios das despesas realizadas com recursos financeiros repassados pelo Fundo Nacional de Saúde à Secretaria Municipal de Saúde de Manoel Urbano/AC, no período de 2010, evidenciado nas constatações 389823 e 389831, constante do Relatório Complementar de Auditoria do Denasus nº 12048 (peça 17, pp. 5-6 e 13-15) ;
Valor histórico: R$ 25.579,26;
	VALOR ORIGINAL (R$) 
	DATA DA OCORRÊNCIA

	19.200,00
	25/05/2010

	3.189,63
	08/07/2010

	3.189,63
	04/08/2010

Condutas: Não demonstrar a boa e regular aplicação de recursos do SUS dos valores recebidos do Fundo Nacional de Saúde pelo município de Manoel Urbano/AC, em face da não comprovação documental e atendimento das normas que demonstrassem a boa e regular aplicação dos recursos geridos e justificassem os pagamentos realizados;
Dispositivos violados: art. 37, caput, c/c o art. 70, parágrafo único, da Constituição da República Federativa do Brasil, art. 93 do Decreto-lei 200/1967, art. 66 do Decreto 93.872/1986, arts. 60 a 64 da Lei 4.320/1964.
b) citação solidária dos Srs. Francisco Sebastião Mendes (CPF XXX.687.012-XX) , na condição de prefeito de Manoel Urbano/AC no período de 20/8/2010 até 31/12/2012, e Francisco Charliton Brandão de Souza (CPF XXX.347.202-XX) , na condição de secretário municipal de saúde de Manoel Urbano/AC no período de 16/12/2010 até 30/9/2011  (peças 29, 30, 31 e 50) 
Irregularidade: Não comprovação da boa e regular aplicação dos recursos repassados pela União, em face da não apresentação de documentos comprobatórios das despesas realizadas com recursos financeiros repassados pelo Fundo Nacional de Saúde à Secretaria Municipal de Saúde de Manoel Urbano/AC, no período de 2011, evidenciado nas constatações 389825, 389831 e 389832, constante do Relatório Complementar de Auditoria do Denasus nº 12048 (peça 17, pp. 9-11, 13-15 e 15-16) ;
Valor histórico: R$ 59.181,28;
	VALOR ORIGINAL (R$) 
	DATA DA OCORRÊNCIA

	4.981,28
	13/01/2011

	35.000,00
	14/01/2011

	19.200,00
	08/02/2011

Condutas: Não demonstrar a boa e regular aplicação de recursos do SUS dos valores recebidos do Fundo Nacional de Saúde pelo município de Manoel Urbano/AC, em face da não comprovação documental e atendimento das normas que demonstrassem a boa e regular aplicação dos recursos geridos e justificassem os pagamentos realizados;
Dispositivos violados: art. 37, caput, c/c o art. 70, parágrafo único, da Constituição da República Federativa do Brasil, art. 93 do Decreto-lei 200/1967, art. 66 do Decreto 93.872/1986, arts. 60 a 64 da Lei 4.320/1964.
17.	Cumpre registrar que a responsabilização dos ex-prefeitos decorreu dos apontamentos da equipe de auditoria do Denasus (itens ‘Responsáveis’ relativos às constatações 389823, 389825, 389831 e 389832) , sendo identificados diversos documentos de ordenamento/pagamento de despesas e transferências de valores em contas (peça 7, p. 2-34) que suportam a afirmação de que os ex-prefeitos e os ex-secretários de saúde participavam conjuntamente do gerenciamento dos recursos financeiros na área da saúde do município.
18.	Após as citações serem efetuadas, apenas os Srs. Francisco Charliton Brandão de Souza, na condição de secretário municipal de saúde de Manoel Urbano/AC no período de 16/12/2010 até 30/9/2011, e Francisco Sebastião Mendes, na condição de prefeito de Manoel Urbano/AC no período de 20/8/2010 até 31/12/2012, apresentaram suas alegações de defesa às peças 37 e 38. 
19.	Com o encerramento dos prazos para apresentação de alegações de defesa dos demais arrolados, entende-se que o Tribunal deve considerar revéis os Srs. Eduardo Alencar dos Santos e Manoel da Silva Almeida, dando prosseguimento ao processo, nos termos do art. 12, § 3°, da Lei nº 8443/1992.
20.	Entretanto, cabe ressaltar que as alegações de defesa apresentadas se aproveitam a todos os arrolados, no que concerne às circunstâncias objetivas, conforme estabelece o art. 161 do RI/TCU.
21.	A seguir, efetua-se a análise conjunta das alegações apresentadas em razão da similaridade entre elas.
Alegações de defesa dos Srs. Francisco Charliton Brandão de Souza, na condição de secretário municipal de saúde de Manoel Urbano/AC no período de 16/12/2010 até 30/9/2011, e Francisco Sebastião Mendes, na condição de prefeito de Manoel Urbano/AC no período de 20/8/2010 até 31/12/2012 (peças 37 e 38) :
	a) De início, ambos negam que tenham responsabilidade sobre as irregularidades apontadas. Alegam que como prefeito e secretário de saúde municipal teriam efetuado as aplicações corretas dos recursos dentro de suas finalidades e que qualquer solicitação de pagamentos era feito pelo polo-base de Manuel Urbano (remetendo ao programa de trabalho relacionado ao incentivo aos povos indígenas) , o qual efetuava o gerenciamento dos recursos, sendo que os responsáveis apenas executavam o que lhes era solicitado pela coordenação indígena. Afirmam que toda a documentação comprobatória dos recursos recebidos e aplicados estaria arquivada na secretaria municipal de finanças da prefeitura e que não teriam acesso a esses documentos. Assim, pedem que seja julgada a improcedência desta TCE e que seja afastada a responsabilidade de ambos sobre a mesma. 
22.	Cumpre registrar que os responsáveis não trouxeram nenhum documento que comprovassem suas afirmações. Dessa forma, posiciona-se pela rejeição de suas alegações de defesa.
23.	Também não há como afastar suas responsabilidades, pois o ex-prefeito e o ex-secretário, ao assinarem os documentos que deram causa ao reconhecimento das despesas e suas respectivas ordens de pagamento, assumiram para si o dever de demonstrar a correta utilização dos recursos dispendidos e que esses foram utilizados para execução de ações e prestação de serviços públicos de saúde (arts. 70, parágrafo único, da Constituição Federal, 93 do Decreto-Lei nº 200/1967 e 66 e 145 do Decreto nº 93.872/1986) .
24.	Ressalte-se que o Tribunal por diversas vezes já firmou o entendimento de que o ônus dessa comprovação compete aos gestores públicos responsáveis pelo gerenciamento dos recursos públicos repassados (Acórdão 4869/2010-TCU-Primeira Câmara, 1102/2008-2ª Câmara, 742/2010-2ª Câmara, 3134/2010-2ª Câmara, Acórdão 95/2013-TCU-Plenário, entre outros) . 
25.	Portanto eventuais dificuldades dos gestores na obtenção dos documentos necessários à prestação de contas dos recursos geridos, inclusive as derivadas de ordem política, se não resolvidas administrativamente, devem ser por eles levadas ao conhecimento do Poder Judiciário por meio de ação própria, uma vez que a responsabilidade pela comprovação da boa e regular aplicação dos recursos públicos é pessoal (Acórdão 437/2018-TCU-Segunda Câmara, relator Ministro Augusto Nardes) .
26.	Dessa forma não cabe ao Tribunal produzir e juntar documentos ao processo com vistas a comprovar as alegações dos responsáveis (por meio de efetuar diligência à prefeitura, por exemplo) , e sim cabe ao ex-prefeito e ao ex-secretário arrolarem aos autos evidências que corroborem sua defesa. Contudo eles não trouxeram nenhum documento comprovando suas alegações.
Outras considerações relativas ao processo
27.	Cumpre registrar que não foram encontrados nos autos informações referentes às tratativas do FNS quanto aos indícios de ocorrência de desvio de objeto/finalidade no montante de R$ 42.162,76 (itens ‘e’ e ‘g’ do § 2º e § 3º desta instrução) , os quais deveriam de ser devolvidos pelo município de Manoel Urbano/AC ao seu fundo municipal de saúde.
28.	Dessa forma, caberia dar ciência ao FNS quanto à ocorrência de desvio de objeto/finalidade apurada por meio das Constatações nº 389836, 389841 e 389845 contidas no Relatório Complementar de Auditoria 12048 do Denasus (peça 17) , alertando os seus dirigentes para que adotem as providências de sua alçada, nos termos dos itens 9.3.2.1 a 9.3.2.5 do Acórdão 1072/2017-TCU-Plenário (de relatoria do Ministro Bruno Dantas) , se ainda não o fizeram, sob pena de incorrer em responsabilidade solidária e falha funcional. 
29.	Ressalte-se que, apesar de não se poder falar propriamente em dano ao erário nos casos em que reste demonstrado ocorrência de desvio de objeto/finalidade com recursos dos fundos municipais, ‘a obrigação de recomposição do fundo local caracteriza um débito do ente beneficiário do repasse perante o fundo de saúde local (...) ’ (item 9.3.2.3 do Acórdão 1072/2017-TCU-Plenário) .
CONCLUSÃO
30.	Em face da análise promovida na seção ‘Exame Técnico’, conclui-se que o Tribunal deve considerar revéis os Srs. Eduardo Alencar dos Santos e Manoel da Silva Almeida, dando prosseguimento ao processo, nos termos do art. 12, § 3°, da Lei nº 8443/1992.
31.	Propõe-se, ainda, rejeitar a alegações de defesa apresentadas pelos Srs. Francisco Charliton Brandão de Souza e Francisco Sebastião Mendes, uma vez que não foram suficientes para sanear as irregularidades a eles atribuídas.
32.	Tendo em vista que não constam dos autos elementos que permitam reconhecer a boa-fé dos responsáveis, sugere-se que as contas dos Srs. Manoel da Silva Almeida, Francisco Sebastião Mendes, Eduardo Alencar dos Santos e Francisco Charliton Brandão de Souza sejam julgadas irregulares, nos termos do art. 202, § 6º, do RI/TCU, com a imputação do débito atualizado monetariamente e acrescido de juros de mora, nos termos do art. 202, §1º do RI/TCU, descontado o valor já recolhido, com a aplicação da multa prevista no art. 57 da Lei 8.443/1992.
33.	Faz-se necessário rememorar que as irregularidades aqui tratadas se referem a pagamentos efetuados entre os exercícios de 2010 e 2011. Ou seja, não se completou um prazo igual ou superior a dez anos contado a partir da ocorrência dessas irregularidades até a emissão do pronunciamento da Secex-TCE pela citação e audiência dos responsáveis, em 1º/2/2019 (peça 27) , não se consumando a prescrição da pretensão punitiva no âmbito do TCU (Acórdão 1441/2016-TCU-Plenário) .
34.	Por fim, cabe também dar ciência ao FNS quanto à necessidade de adoção de providências de sua alçada para apuração e ressarcimento dos valores referentes à ocorrência de desvio de objeto/finalidade identificados em auditoria do Denasus.
PROPOSTA DE ENCAMINHAMENTO
35.	Diante do exposto, submetemos os autos à consideração superior, propondo ao Tribunal:
a) considerar revéis os Srs. Manoel da Silva Almeida (CPF XXX.330.092-XX) e Eduardo Alencar dos Santos (CPF XXX.702.112-XX) , nos termos do art. 12, § 3º, da Lei nº 8.443/1992;
b) rejeitar as alegações de defesa dos Srs. Francisco Sebastião Mendes (CPF XXX.687.012-XX) e Francisco Charliton Brandão de Souza (CPF XXX.347.202-XX) ;
c) com fundamento nos arts. 1º, inciso I, 16, inciso III, alíneas ‘b’ e ‘c’, e § 2º da Lei 8.443/1992 c/c os arts. 19 e 23, inciso III, da mesma Lei, e com arts. 1º, inciso I, 209, incisos II e III, e § 5º, 210 e 214, inciso III, do Regimento Interno, julgar irregulares as contas dos Srs. Manoel da Silva Almeida (CPF XXX.330.092-XX) , Francisco Sebastião Mendes (CPF XXX.687.012-XX) , Francisco Charliton Brandão de Souza (CPF XXX.347.202-XX) e Eduardo Alencar dos Santos (CPF XXX.702.112-XX) , e condená-los solidariamente ao pagamento das quantias a seguir especificadas, com a fixação do prazo de quinze dias, a contar das notificações, para comprovarem, perante o Tribunal (art. 214, inciso III, alínea ‘a’, do Regimento Interno) , o recolhimento das dívidas aos cofres do Fundo Nacional de Saúde, atualizadas monetariamente e acrescidas dos juros de mora, calculados a partir das datas discriminadas, até a data dos recolhimentos, na forma prevista na legislação em vigor, abatendo-se, na oportunidade, os valores já ressarcidos.
	c.1) Srs. Manoel da Silva Almeida (CPF XXX.330.092-XX) , Francisco Sebastião Mendes (CPF XXX.687.012-XX) , Francisco Charliton Brandão de Souza (CPF XXX.347.202-XX) e Eduardo Alencar dos Santos (CPF XXX.702.112-XX) , solidariamente:
	VALOR ORIGINAL (R$) 
	DATA DA OCORRÊNCIA

	19.200,00
	25/05/2010

	3.189,63
	08/07/2010

	3.189,63
	04/08/2010

 (Valor atualizado com juros: R$ 55.008,08; 27/01/2020) 
	c.2) Srs. Francisco Sebastião Mendes (CPF XXX.687.012-XX) e Francisco Charliton Brandão de Souza (CPF XXX.347.202-XX) , solidariamente:
	VALOR ORIGINAL (R$) 
	DATA DA OCORRÊNCIA

	4.981,28
	13/01/2011

	35.000,00
	14/01/2011

	19.200,00
	08/02/2011

 (Valor atualizado com juros: R$ 115.591,38; 27/01/2020) 
d) aplicar aos Srs. Manoel da Silva Almeida (CPF XXX.330.092-XX) , Francisco Sebastião Mendes (CPF XXX.687.012-XX) , Francisco Charliton Brandão de Souza (CPF XXX.347.202-XX) e Eduardo Alencar dos Santos (CPF XXX.702.112-XX) , individualmente, a multa prevista no art. 57 da Lei 8.443/1992 c/c o art. 267 do Regimento Interno, fixando-lhes o prazo de 15 (quinze) dias, a contar das notificações, para comprovarem, perante o Tribunal (art. 214, inciso III, alínea ‘a’, do Regimento Interno) , o recolhimento das dívidas aos cofres do Tesouro Nacional, atualizadas monetariamente desde a data do acórdão até a dos efetivos recolhimentos, se forem pagas após o vencimento, na forma da legislação em vigor;
e) autorizar, desde logo, a cobrança judicial das dívidas, caso não atendidas as notificações, nos termos do art. 28, inciso II, da Lei 8.443/1992;
f) autorizar, caso requerido e se o processo não tiver sido remetido para cobrança judicial, o parcelamento das dívidas em até 36 (trinta e seis) parcelas mensais e consecutivas, nos termos do art. 26 da Lei 8.443/1992 c/c o art. 217 do RI/TCU, fixando-se o vencimento da primeira parcela em quinze dias, a contar do recebimento da notificação, e os das demais a cada 30 dias, devendo incidir sobre cada valor mensal os correspondentes acréscimos legais, na forma prevista na legislação em vigor, bem como esclarecer ao responsável que, em caso de parcelamento da dívida, a falta de pagamento de qualquer parcela importará no vencimento antecipado do saldo devedor (art. 217, § 2º, do RI/TCU) ;
g) dar ciência ao Fundo Nacional de Saúde quanto aos indícios de ocorrência de desvio de objeto/finalidade apurada por meio das Constatações nº 389836, 389841 e 389845 contidas no Relatório Complementar de Auditoria 12048 do Denasus, alertando os seus dirigentes para que adotem as providências de sua alçada, nos termos dos itens 9.3.2.1 a 9.3.2.5 do Acórdão 1072/2017-TCU-Plenário, se ainda não o fizeram, sob pena de poder incorrer em responsabilidade solidária e falha funcional;
h) remeter cópia da presente deliberação ao Procurador Chefe da Procuradoria Regional da República no Estado do Acre, para as providências cabíveis, nos termos do § 3º do art. 16 da Lei 8.443/1992, e ao Fundo Nacional de Saúde, para ciência.”
É o Relatório.

Laura Caroline Catão Silva de Britto (OAB/AC nº 4174), representando Eduardo Alencar dos Santos (peça 39).

Procurador Sergio Ricardo Costa Caribé.

TOMADA DE CONTAS ESPECIAL. FUNDO NACIONAL DE SAÚDE. NÃO COMPROVAÇÃO DA BOA E REGULAR APLICAÇÃO DOS RECURSOS FEDERAIS TRANSFERIDOS. REVELIA DE DOIS RESPONSÁVEIS. REJEIÇÃO DAS ALEGAÇÕES DE DEFESA DOS OUTROS DOIS RESPONSÁVEIS. CONTAS IRREGULARES. DÉBITO. MULTA. CIÊNCIA.

TOMADA DE CONTAS ESPECIAL (TCE)

Secretaria de Controle Externo de Tomada de Contas Especial (SecexTCE).

Em exame Tomada de Contas Especial instaurada pelo Fundo Nacional de Saúde (FNS) , em desfavor dos Srs. Manoel da Silva Almeida e Francisco Sebastião Mendes, na condição de prefeitos do município de Manoel Urbano/AC nos períodos de 1º/1/2005 até 19/8/2010 e 20/8/2010 até 31/12/2012, respectivamente, e dos Srs. Eduardo Alencar dos Santos e Francisco Charliton Brandão de Souza, na condição de secretários municipais de saúde de Manoel Urbano/AC nos períodos de 1º/3/2010 até 15/12/2010 e de 16/12/2010 até 30/9/2011, respectivamente, em razão de não comprovação da boa e regular aplicação de recursos do Sistema Único de Saúde (SUS) repassados àquela municipalidade  nos exercícios de 2010 e 2011, tendo em vista falhas e falta da documentação comprobatória das despesas, conforme constatado por auditoria promovida pelo Departamento Nacional de Auditoria do SUS (Denasus) junto ao ente recebedor.
2.	O processo teve origem em constatações registradas no Relatório Complementar de Auditoria 12048 do Departamento Nacional de Auditoria do SUS (Denasus) , realizada na Secretaria Municipal de Saúde de Manoel Urbano/AC, com o objetivo de apurar denúncias encaminhadas ao Ouvidor do SUS em face das seguintes irregularidades: 
	a) 	ausência de documentação comprobatória quanto à correta utilização de recursos repassados no valor de R$ 6.379,26 referentes ao Programa de Assistência Farmacêutica Básica;
	b) 	ausência de documentação comprobatória de pagamentos/despesas realizados no valor de R$ 4.981,28 com recursos do Programa de Assistência Farmacêutica Básica;
	c) 	ausência de documentação comprobatória quanto à correta utilização de recursos repassados no valor de R$ 38.400,00 referentes ao Programa Saúde na Escola – PSE;
	d) 	ausência de documentação comprobatória quanto à correta utilização de recursos repassados no valor de R$ 35.000,00 referentes ao Programa Vida Saudável;
	e) 	realização de pagamentos de profissionais na área da saúde, no valor de R$ 32.100,00, com recursos destinados à implementação da Política ParticipaSUS, caracterizando desvio de objeto;
	f) 	realização de pagamentos de despesas referentes ao consumo de energia elétrica de imóvel onde funcionava a Feira Municipal Raimunda Nogueira, no valor de R$ 3.355,76, com recursos do Sistema Único de Saúde, caracterizando desvio de finalidade; e
	g) 	realização de pagamentos de despesas não relacionadas a ações de saúde, no valor de R$ 6.707,00, com recursos da conta do Fundo Único de Saúde, caracterizando desvio de finalidade.
3.	Vale esclarecer que, do valor detalhado do débito realizado pelo Denasus (peça 17, p. 25-30) no montante total de R$ 126.923,30, a equipe de auditoria observou que R$ 84.760,54 (itens “a” até “d” relativos à não comprovação) deveriam ser devolvidos ao Fundo Nacional de Saúde, enquanto o restante (itens “e” até “g”, relativos à ocorrência de desvio de objeto/finalidade) ao Fundo Municipal de Saúde. Por sua vez, o tomador de contas concluiu pela responsabilização dos gestores apenas quanto aos débitos devidos ao Fundo Nacional de Saúde, no valor de R$ 84.760,54. 
4.	Em relação ao restante, referente aos recursos que deveriam que ser devolvidos ao Fundo Municipal de Saúde, o tomador concluiu que ainda deveriam ser adotadas medidas administrativas visando o ressarcimento do dano ao ente federado, e, por isso, deixou de imputar aos gestores o referido débito no âmbito desta TCE. 
5.	Durante a análise do processo, a Secex-TCE discordou parcialmente quanto às responsabilizações efetuadas pelo tomador de contas especial e pelo órgão de controle interno especificamente quanto aos débitos identificados (peça 25, p. 6, §§ 18-24) . 
6.	Ao final, a mencionada unidade técnica propõe, com a chancela do Parquet especial, o julgamento pela irregularidade das contas e a condenação dos responsáveis ao débito apurado. Desde já destaco que endosso a referida proposta, incorporando a respectiva análise às minhas razões de decidir, sem prejuízo das considerações a seguir. 
7.	Embora regularmente citados, apenas os Srs. Francisco Charliton Brandão de Souza, na condição de secretário municipal de saúde de Manoel Urbano/AC no período de 16/12/2010 até 30/9/2011, e Francisco Sebastião Mendes, na condição de prefeito de Manoel Urbano/AC no período de 20/8/2010 até 31/12/2012, apresentaram suas alegações de defesa. 
8.	Os demais permaneceram silentes, razão pela qual se pode dar prosseguimento ao processo, em consonância com o art. 12, § 3º, da Lei 8.443/1992, considerando-os revéis. Entretanto, cabe ressaltar que as alegações de defesa apresentadas aproveitam a todos os arrolados, no que concerne às circunstâncias objetivas, conforme estabelece o art. 161 do RI/TCU.
9.	Em suma, questiona-se dos responsáveis, em função de seus períodos de atuação como gestores, a não comprovação da boa e regular aplicação dos recursos repassados pela União, em face da não apresentação de documentos comprobatórios das despesas realizadas com recursos financeiros repassados pelo Fundo Nacional de Saúde à Secretaria Municipal de Saúde de Manoel Urbano/AC, nos períodos de 2010, evidenciado nas constatações 389823 e 389831, constante do Relatório Complementar de Auditoria do Denasus nº 12048, ou no período de 2011, evidenciado nas constatações 389825, 389831 e 389832, constante do Relatório Complementar de Auditoria do Denasus nº 12048.
10.	Os Srs. Francisco Charliton Brandão de Souza, na condição de secretário municipal de saúde de Manoel Urbano/AC no período de 16/12/2010 até 30/9/2011, e Francisco Sebastião Mendes, na condição de prefeito de Manoel Urbano/AC no período de 20/8/2010 até 31/12/2012 apresentam defesa no sentido de que não têm responsabilidade sobre as irregularidades apontadas. 
11.	Alegam que, na condição de prefeito e secretário de saúde municipal, teriam efetuado as aplicações corretas dos recursos dentro de suas finalidades e que qualquer solicitação de pagamentos era feito pelo polo-base de Manuel Urbano (remetendo ao programa de trabalho relacionado ao incentivo aos povos indígenas) , o qual efetuava o gerenciamento dos recursos, sendo que os responsáveis apenas executavam o que lhes era solicitado pela coordenação indígena. Complementam no sentido de que toda a documentação comprobatória dos recursos recebidos e aplicados estaria arquivada na secretaria municipal de finanças da prefeitura e que não teriam acesso a esses documentos.
12.	A defesa não merece ser acolhida. Não obstante as alegações apresentadas, os referidos responsáveis deixaram de apresentar qualquer documento que comprovasse suas afirmações.
13.	Na condição de gestores, ao assinarem documentos que deram causa ao reconhecimento das despesas e suas respectivas ordens de pagamento, assumiram para si o dever de prestar adequadamente contas dos recursos públicos recebidos, nos termos dos arts. 70, parágrafo único, da Constituição Federal, 93 do Decreto-Lei nº 200/1967 e 66 e 145 do Decreto nº 93.872/1986.
14.	A jurisprudência deste Tribunal é firme no sentido de que o ônus da comprovação compete aos gestores públicos responsáveis pelo gerenciamento dos recursos públicos repassados (Acórdão 4869/2010-TCU-Primeira Câmara, 1102/2008-2ª Câmara, 742/2010-2ª Câmara, 3134/2010-2ª Câmara, Acórdão 95/2013-TCU-Plenário, entre outros) , o que não ocorreu no presente caso.
15.	Dessa forma, considerando que não existem nos autos elementos que permitam reconhecer a boa-fé dos responsáveis, entendo que contas dos Srs. Manoel da Silva Almeida, Francisco Sebastião Mendes, Eduardo Alencar dos Santos e Francisco Charliton Brandão de Souza devam ser julgadas irregulares, nos termos do art. 202, § 6º, do RI/TCU, com a imputação do débito atualizado monetariamente e acrescido de juros de mora, nos termos do art. 202, §1º do RI/TCU, descontado o valor já recolhido, com a aplicação da multa prevista no art. 57 da Lei 8.443/1992.
16.	Por fim, oportuno dar ciência ao FNS quanto à ocorrência de desvio de objeto/finalidade apurada por meio das Constatações nº 389836, 389841 e 389845 contidas no Relatório Complementar de Auditoria 12048 do Denasus (peça 17) , alertando seus dirigentes para que adotem as providências de sua alçada, nos termos dos itens 9.3.2.1 a 9.3.2.5 do Acórdão 1072/2017-TCU-Plenário (de relatoria do Ministro Bruno Dantas) , se ainda não o fizeram, sob pena de incorrer em responsabilidade solidária e falha funcional. 
	Ante o exposto, manifesto-me por que o Tribunal aprove a minuta de Acórdão que ora submeto à deliberação deste Colegiado.
TCU, Sala das Sessões Ministro Luciano Brandão Alves de Souza, em 2 de abril de 2020.
Ministro JOÃO AUGUSTO RIBEIRO NARDES 
Relator